臺灣彰化地方法院刑事判決              100年度選訴字第3號
公  訴  人  臺灣彰化地方法院檢察署檢察官
被      告  莊秀英
選任辯護人  張奕群律師
被      告  陳明良
選任辯護人  楊錫楨律師
上列被告等因違反公職人員選舉罷免法案件，經檢察官提起公訴
（100年度選偵字第8、11號），本院判決如下：
    主  文
莊秀英共同對於有投票權之人，交付賄賂，而約其投票權為一定
之行使，處有期徒刑貳年；緩刑伍年，並應向國庫支付新臺幣貳
拾伍萬元之公益捐；褫奪公權肆年。扣案用以交付之賄賂無患子
潔淨露貳瓶均沒收。
陳明良共同對於有投票權之人，交付賄賂，而約其投票權為一定
之行使，處有期徒刑壹年捌月；褫奪公權參年；扣案用以交付之
賄賂無患子潔淨露貳瓶均沒收。又有投票權之人，收受賄賂，而
許以其投票權為一定之行使，處有期徒刑肆月，褫奪公權貳年；
扣案所收受之賄賂無患子潔淨露壹瓶沒收之。應執行有期徒刑壹
年拾月；緩刑肆年，並應向國庫支付新臺幣拾伍萬元之公益捐；
褫奪公權參年；扣案用以交付之賄賂無患子潔淨露貳瓶及所收受
之賄賂無患子潔淨露壹瓶均沒收。
    事  實
一、莊秀英為彰化縣二水鄉惠民村第19屆村長缺額補選之候選人
    ，為求順利當選，明知對於有投票權之人，不得行求、期約
    、交付賄賂或其他不正利益，而約使投票權人為其投票權一
    定之行使，先於民國100 年6 月中旬某日，在不知情之張子
    芸（綽號「阿敏」）位於彰化縣二水鄉○○村○○路之住處
    ，向其購得1 箱共9 瓶之無患子潔淨露後（2000C.C.裝，經
    訪價每瓶定價新臺幣【下同】5 百元，售價350 元），竟基
    於交付賄賂之接續犯意，計畫以該村內有投票權人之陳明良
    及其兄弟姊妹為行賄對象，以上開無患子潔淨露一瓶為投票
    之對價，而對於上開居住於該村內有投票權人陳明良、其兄
    弟姊妹及其家人約定於選舉時為投票權一定之行使，並尋求
    上開之人等行賄對象之支持，以達固票之目的。莊秀英乃於
    購得上開無患子潔淨露之當天晚間7 時許，攜帶上開無患子
    潔淨露5 瓶，前至陳明良位於彰化縣二水鄉○○村○○路一
    段418 號之住處，將之交付予陳明良，其中1 瓶係對於有投
    票權人陳明良交付賄賂，約定於100 年7 月16日彰化縣二水
    鄉惠民村第19屆村長缺額補選投票日，投票支持莊秀英當選
    ，而為投票權一定之行使，陳明良亦明知莊秀英所交付之無
    患子潔淨露共5 瓶，其中1 瓶係用以與其約定不正行使投票
    權之對價，仍基於有投票權之人收受賄賂之犯意，予以收受
    並許以投票權為一定行使，允諾於投票日投票予莊秀英；而
    其餘4 瓶無患子潔淨露則係就上開彰化縣二水鄉惠民村村長
    補選選舉約使陳明良之兄弟姊妹及其等家人就村長選舉為投
    票權一定之行使，以達固票目的之對價，仍另行起意，與莊
    秀英共同基於對於有投票權之人交付賄賂之犯意聯絡而予以
    收受，旋即依莊秀英之指示，接續為下列投票行賄之行為：
  (一)陳明良與莊秀英於100 年6 月中旬某日，共同前往陳能成（
    另經臺灣彰化地方法院檢察署檢察官為緩起訴處分）位於彰
    化縣二水鄉○○村○○路○段412 號之住處，由陳明良交付
    無患子潔淨露1 瓶予陳能成，並告知該潔淨露為村長候選人
    莊秀英所贈送，拜託支持莊秀英，莊秀英亦上前告知陳能成
    請其有投票權之家人支持其參選該次之村長選舉，並要求陳
    能成轉告設籍於陳能成上開住處其他有投票權之人，約定其
    等為投票權一定之行使；
  (二)陳明良於100 年6 月中旬某日晚間7 時許，前往陳能謀位於
    彰化縣二水鄉○○村○○路一段420 號之住處，僅見弟媳林
    素燕1 人，遂交付上開無患子潔淨露1 瓶予林素燕（另經臺
    灣彰化地方法院檢察署檢察官為緩起訴處分），並告知該潔
    淨露係村長候選人莊秀英拜託支持，經林素燕允為收受，而
    約其於投票日為投票權一定之行使。
二、嗣於100 年7 月5 日，為警持本院所核發之搜索票，前往莊
    秀英、陳明良之住處搜索，分別於莊秀英、陳明良之住處各
    扣得無患子潔淨露半瓶、1 瓶，而陳能成、林素燕2 人則主
    動提出上開無患子潔淨露各1 瓶扣案，因而循線查獲。
三、案經臺灣彰化地方法院檢察署檢察官自動檢舉偵辦及彰化縣
    警察局田中分局報告臺灣彰化地方法院檢察署檢察官偵查起
    訴。
    理  由
壹、證據能力之說明
一、按檢察官職司追訴犯罪，就審判程序之訴訟構造言，檢察官
    係屬與被告對立之當事人一方，偵查中對被告以外之人所為
    之偵查筆錄，或被告以外之人向檢察官所提之書面陳述，性
    質上均屬傳聞證據。在理論上，如未予被告反對詰問、適當
    辯解之機會，一律准其為證據，似有違當事人進行主義之精
    神，對被告之防禦權亦有所妨礙；然而現階段刑事訴訟法規
    定檢察官代表國家偵查犯罪、實施公訴，必須對於被告之犯
    罪事實負舉證之責，依法其有訊問被告、證人及鑑定人之權
    ，證人、鑑定人且須具結，而實務運作時，偵查中檢察官向
    被告以外之人所取得之陳述，原則上均能遵守法律規定，不
    致違法取供，其可信性極高，為兼顧理論與實務，乃於修正
    刑事訴訟法時，增列第159 條之1 第2 項，明定被告以外之
    人（含被害人、證人等）於偵查中向檢察官所為陳述，除顯
    有不可信之情況外，得為證據（最高法院95年度台上字第10
    44號判決參照）；復按刑事訴訟法第159 條之1 第2 項，明
    定被告以外之人於偵查中向檢察官所為陳述，除顯有不可信
    之情況外，得為證據。所謂「不可信之情況」，由法院審酌
    被告以外之人於陳述時之外在環境及情況而為判斷。而被告
    以外之人於偵查時，是否與被告對質，與其陳述時之外在環
    境並無必然之關聯，自不得以偵查中未經被告詰問，逕認該
    陳述無證據能力。至該等陳述與事實是否相符，要屬證據證
    明力之問題，與證據能力之有無，不容混淆（最高法院94年
    度台上字第7132號判決、95年度台上字第1585號判決參照）
    ；又證人於檢察官偵查中所為之陳述，審酌該陳述作成之客
    觀條件及環境，認其心理狀態健全，並無受到脅迫、利誘或
    詐欺，自非顯有不可信之情形，依刑事訴訟法第159 條之1
    第2項 之規定，亦得為證據（最高法院95年度台上字第934
    號判決參照）。查本件證人陳能成、林素燕於100 年7 月5
    日在檢察官偵查中，皆具結為證述，且渠等於該次檢察官訊
    問為陳述時均自然應答無誤，並明確表示所述屬實，復無受
    到脅迫、利誘或詐欺之情形，足見證人陳能成、林素燕於檢
    察官訊問時所為具結之證詞，非顯有不可信之情形，得為採
    為本件之論據。
二、按搜索，應用搜索票；又可為證據或得沒收之物，得扣押之
    ；對於應扣押物之所有人、持有人或保管人，得命其提出或
    交付，此有刑事訴訟法第128 條第1 項、第133 條第1 項、
    第2 項分別定有明文。查扣案之無患子潔淨露共3 瓶半，係
    員警持本院所核發之搜索票，至被告莊秀英、陳明良住處搜
    索扣押所得，及由陳能成、林素燕主動交付而提出，並無違
    法取證之情形，是上開扣案物均具證據能力。
三、本案中公訴人提出警員之搜索現場照片，分別為警員於蒐證
    時，透過錄影、照相設備對現場景物、特徵拍攝所形成之機
    械性紀錄，再還原於照相紙上，因其拍攝之情形與相片所呈
    現之內容，是藉由錄影、照相設備之正確性來加以保障其內
    容之一致性，並非人對現場情形之言詞描述本身，故非屬供
    述證據，自皆無傳聞法則之適用；且對此等證據，被告等及
    其等之選任辯護人亦不爭執有違法取得之情形，本院復查無
    不得作為證據之情況，復與本案待證事實具有關聯性，故均
    得作為證據。
四、再按除顯有不可信之情況外，公務員職務上製作之紀錄文書
    、證明文書，亦得為證據，刑事訴訟法第159 條之4 第1 款
    規定甚明。本案中之彰化縣二水鄉公所100 年8 月22日二鄉
    民字第1000008444號函文所附之候選人登記資料及選舉名冊
    ，係選務機關職務上製作之紀錄文書，被告及其選任辯護人
    均不爭執證據能力，復查無顯不可信之情況，依上述規定，
    自亦得作為證據。
五、按刑事訴訟法第159 條之5 規定：「（第1 項）被告以外之
    人於審判外之陳述，雖不符前4 條之規定，而經當事人於審
    判程序同意作為證據，法院審酌該言詞陳述或書面陳述作成
    時之情況，認為適當者，亦得為證據。（第2 項）當事人、
    代理人或辯護人於法院調查證據時，知有第159 條第1 項不
    得為證據之情形，而未於言詞辯論終結前聲明異議者，視為
    有前項之同意」，其立法意旨在於傳聞證據未經當事人之反
    對詰問予以核實，原則上先予排除，惟若當事人已放棄詰問
    或未聲明異議，基於證據資料愈豐富，愈有助於真實發現之
    理念，且強化言詞辯論原則，法院自可承認該傳聞證據例外
    擁有證據能力。經查，檢察官、被告莊秀英、陳明良及其等
    之辯護人未對證人陳能成、林素燕於警詢中之證述表示意見
    ，且迄至言詞辯論終結前亦未聲明異議，可認為均同意作為
    證據，本院審酌該等證據之取得過程並無瑕疵，與本案待證
    事實間復具有相當之關聯性，以之為本案證據尚無不當，認
    為得為本案之證據，是依刑事訴訟法第159 條之5 之規定，
    均有證據能力。
貳、認定被告二人犯罪之各項證據及理由
一、上揭犯罪事實，業據被告陳明良、莊秀英於本院準備程序及
    審理時均坦承不諱，核與證人陳能成、林素燕於警詢及偵訊
    中所證述之情節相符（見選他卷第18至20頁、第24至26頁、
    第33至39頁、及第45至50頁），且有搜索現場照片18張（見
    選他卷第15至16頁、第27至29頁、第39至40頁、第52至53頁
    ）及彰化縣二水鄉公所100 年8 月22日二鄉民字第10000084
    44號函文所附之候選人登記資料及選舉名冊（見本院卷）在
    卷可稽，復有扣案之無患子潔淨露3.5 瓶可資佐證，足見被
    告二人之自白與事實相符。
二、按共同正犯之成立，祇須具有犯意之聯絡，行為之分擔，既
    不問犯罪動機起於何人，亦不必每一階段犯行，均經參與。
    共同實行犯罪行為之人，在合同意思範圍內，各自分擔犯罪
    行為之一部，相互利用他人之行為，以達其犯罪之目的者，
    即應對於全部所發生之結果，共同負責；共同正犯間，非僅
    就其自己實行之行為負其責任，並在犯意聯絡之範圍內，對
    於他共同正犯所實行之行為，亦應共同負責（最高法院34年
    上字第862 號、32年上字第1905號判例、97年度臺上字第25
    17號判決意旨參照）。查，本件被告莊秀英將其所購買之無
    患子潔淨露5 瓶交付予被告陳明良，指示被告陳明良交付該
    等選舉代價之賄選物予其設籍於彰化縣二水鄉惠民村內有投
    票權之兄弟姊妹及其家人，約使該等受賄選民自行或告知家
    人投票予上開選舉之候選人即被告莊秀英，被告陳明良再將
    上開潔淨露交予陳能成、林素燕村長缺額補選選舉中有投票
    權之選民，則被告莊秀英雖未親自交付賄選之潔淨露予林素
    燕等人，然被告莊秀英、陳明良顯就對於有投票權之人即被
    告林素燕等人，交付賄賂，而約使其投票權為一定之行使之
    犯行，均具共同犯意聯絡及行為分擔，皆甚明確，自應各就
    具共同犯意聯絡及行為分擔部分發生之全部結果共同負責，
    而共同擔負該等罪責，至屬灼然。
三、綜上所陳，應認本件事證明確，被告莊秀英對有投票權之陳
    明良，交付賄賂，而約其為投票權為一定之行使之犯行；被
    告莊秀英、陳明良共同對於有投票權之人，交付賄賂，而約
    使其投票權為一定之行使之犯行（指對陳能成同戶有投票權
    之家屬、林素燕交付賄賂部分）；被告陳明良有投票權之人
    ，收受賄賂之犯行，均堪認定，皆應依法論科。
參、論罪科刑：
一、按投票行賄罪之處罰，於刑法第144 條及公職人員選舉罷免
    法第99條第1 項分別設有規定，而公職人員選舉罷免法第99
    條第1 項相較於刑法第144 條而言，應屬特別法，則依特別
    法優於普通法之規定，當優先適用公職人員選舉罷免法第99
    條第1 項。又按（修正前）公職人員選舉罷免法第90條之1
    第1項 之投票行賄罪，以對於有投票權之人，行求、期約或
    交付賄賂或其他不正利益，而約其不行使投票權或為一定之
    行使者為構成要件。其行求、期約、交付行為，係屬階段行
    為，其行求賄選階段，屬行賄者單方意思表示行為，不以相
    對人允諾為必要；而交付賄選階段，除行賄者有實施交付賄
    賂行為外，因對收受賄賂者，刑法第143 條有投票受賄罪之
    處罰規定，二者乃必要共犯中之對向犯，以2 個以上之行為
    者，彼此相互對立之意思經合致而成立犯罪，雖不以收受者
    確已承諾，或進而為一定投票權之行使為必要，仍須於行賄
    人交付賄賂或其他不正利益時，受交付之相對人對其交付之
    目的已然認識而予收受，其交付賄賂或其他不正利益之犯行
    始克成立，行賄者始成立交付賄賂罪，否則尚屬期約或行求
    之階段（最高法院93年度臺上字第2672號判決要旨參照）。
    核被告莊秀英所為，係犯公職人員選舉罷免法第99條第1項
    之對於有投票權人交付賄賂，而約其為一定之行使罪（下稱
    投票行賄罪）；被告陳明良所為，係犯公職人員選舉罷免法
    第99條第1 項之對於有投票權人交付賄賂，而約其為一定之
    行使罪（投票行賄罪）及刑法第143 條第1 項之有投票權之
    人，收受賄賂，而許以投票權為一定之行使罪（下稱投票受
    賄罪）。又期約賄賂之前階段行為已為其後交付賄賂之後行
    為所吸收，不另成立期約賄賂罪。
二、次按公職人員選舉罷免法第99條第1 項，以對於有投票權之
    人，行求、期約或交付賄賂或其他不正利益，而約其不行使
    投票權或為一定之行使者，為構成要件，其行求、期約、交
    付行為，係屬階段行為，倘已完成最後階段之交付賄賂行為
    ，之前之行求、期約行為均已被吸收而不再論罪。另按所謂
    「集合犯」，係指立法者所制定之犯罪構成要件中，本即預
    定有數個同種類行為而反覆實行之犯罪而言，因之被稱為「
    法定接續犯」。故是否集合犯之判斷，客觀上應斟酌法律規
    範之本來意涵、實現該犯罪目的之必要手段、社會生活經驗
    中該犯罪必然反覆實行之常態及社會通念等；主觀上則視其
    反覆實行之行為是否出於行為人之單一犯意，並秉持刑罰公
    平原則，加以判斷。公職人員選舉罷免法第99條第1 項投票
    行賄罪之犯罪主體，並不以候選人為限；其犯罪態樣亦不衹
    一端，由該罪構成要件之文義衡之，實無從憑以認定立法者
    本即預定該犯罪之本質，必有數個同種類行為，而反覆實行
    之集合犯行，故上開投票賄選罪，尚非集合犯之罪。在刑法
    刪除連續犯規定之前，通說係論以連續犯。又刑法於94年2
    月2 日修正公布（95年7 月1 日施行）刪除連續犯規定之同
    時，對於合乎接續犯或包括的一罪之情形，為避免刑罰之過
    度評價，已於立法理由說明委由實務以補充解釋之方式，發
    展接續犯之概念，以限縮數罪併罰之範圍。鑑於公職人員選
    舉，其前、後屆及不同公職之間，均相區隔，選舉區亦已特
    定，以候選人實行賄選為例，通常係以該次選舉當選為目的
    。是於刪除連續犯規定後，苟行為人主觀上基於單一之犯意
    ，以數個舉動接續進行，而侵害同一法益，在時間、空間上
    有密切關係，依一般社會健全觀念，難以強行分開，在刑法
    評價上，以視為數個舉動之接續實行，合為包括之一行為予
    以評價，較為合理，於此情形，即得依接續犯論以包括之一
    罪。否則，如係分別起意，則仍依數罪併合處罰，方符立法
    本旨（最高法院99年度第5 次刑事庭會議決議意旨參照）。
    查本件被告莊秀英、陳明良投票行賄之犯行，係由被告莊秀
    英於100 年6 月中旬某日購得無患子潔淨露1 箱後，隨即於
    當日晚間將無患子潔淨露5 瓶交予被告陳明良，除其中1 瓶
    係交付被告陳明良作為約定其投票權為一定行使之對價外，
    並由被告莊秀英決定以每戶一瓶無患子潔淨露之代價，推由
    被告陳明良為實際交付賄選物品之舉措，且行賄之對象均指
    定係被告陳明良設籍於二水鄉惠民村之兄弟姊妹及其家人，
    行賄之時間均為100 年6 月中旬，行賄之地點亦均在彰化縣
    二水鄉○○村○○○路上被告陳明良之住處附近，是本件被
    告莊秀英獨自涉犯以及被告莊秀英、陳明良共同涉犯之投票
    行賄犯行，受賄者固有被告陳明良、證人陳能成同戶有投票
    權之人及證人林素燕，惟依上開論述意旨，此等投票行賄行
    為在時間、空間上均有密切關係，且行賄犯意亦屬單一，依
    一般社會健全觀念，難以強行分開，是在刑法評價上，應認
    係接續犯而論以公職人員選舉罷免法第99條第1 項之交付賄
    賂罪之一罪。被告莊秀英、陳明良間，就上開犯罪事實一(一)
    、(二)所示之投票行賄犯行，俱有犯意之聯絡及行為之分擔，
    渠等既共同實行犯罪之行為，自均應論以共同正犯。被告陳
    明良所犯上開2 罪（投票行賄罪、投票受賄罪），犯意各別
    ，行為互異，應予分論併罰。
三、又按犯公職人員選舉罷免法第99條第1 項或第2 項之罪，在
    偵查中自白者，減輕其刑；因而查獲候選人為正犯或共犯者
    ，減輕或免除其刑，同條第5 項定有明文。經查：被告莊秀
    英於100 年7 月5 日偵查中檢察官聲請羈押本院羈押訊問時
    ，已自白其犯罪行為（見本院100 年度聲羈字第209 號卷第
    7 至10頁）；是被告莊秀英應有公職人員選舉罷免法第99條
    第5 項前段規定之適用，爰就被告莊秀英所犯之對於有投票
    權人交付賄賂，而約其投票權為一定之行使罪，依公職人員
    選舉罷免法第99條第5 項前段規定，減輕其刑。至被告陳明
    良之選任辯護人稱：被告陳明良於100 年7 月5 日下午4 時
    59分檢察官訊問時稱：「（有無幫莊秀英拿無患子潔淨露給
    其他兄弟？）有。」、「（這4 瓶是否都有交給你兄弟？）
    有，拿給陳能成、林素燕、陳能通。」等語，另於同日下午
    6 時30分檢察官訊問時亦具結證稱：「（莊秀英給你幾瓶無
    患子潔淨露？）5 瓶，莊秀英到我家拿5 罐給我，要我轉交
    給我的兄弟。」等語，足見被告陳能成對於本案收受自被告
    莊秀英及交付給其他兄弟之無患子潔淨露之過程，已有上開
    自白，應屬一部份自白，請依公職人員選舉罷免法第99條第
    5 項前段之規定，減輕其刑等語。惟查，被告陳明良於100
    年7 月5 日下午4 時59分、下午6 時30分檢察官訊問時雖坦
    承有幫莊秀英拿無患子潔淨露予其兄弟，惟其辯稱：「4 月
    左右莊秀英拿4 瓶給我，說要給我們兄弟洗頭髮、洗澡，並
    沒有說任何要求。」、「（你拿給他們時，如何跟他們說？
    ）我說是秀英要給你們洗頭、洗身體用。」、「（莊秀英送
    你無患子潔淨露的目的為何？）我真的不知道。」等語，足
    見被告陳明良對於上開交付無患子潔淨露之目的係與選舉有
    關之情全然否認，其並無自白其涉犯犯公職人員選舉罷免法
    第99條第1 項之罪之意思，自無從適用同法第99條第5 項前
    段之規定減輕其刑。
四、按量刑固屬法院自由裁量之職權，然仍應受比例原則等法則
    之拘束，並非可恣意為之，致礙及公平正義之維護，必須兼
    顧一般預防之普遍適應性與具體個案特別預防之妥當性，始
    稱相當。而刑法第59條之酌量減輕其刑，必於犯罪之情狀，
    在客觀上足以引起一般同情，認為即予宣告法定低度刑期，
    猶嫌過重者，始有其適用。查被告陳明良於本件犯公職人員
    選舉罷免法第99條第1 項之罪，雖未在偵查中自白犯罪，無
    從依同條第5 項規定，減輕其刑，甚或有後續「因而查獲候
    選人為正犯或共犯」而得減輕或免除其刑之情形，然考諸被
    告陳明良自己並非候選人，其從事行賄舉措對其本身並無直
    接相關之利益，且被告陳明良年近70歲，依其所成長之時代
    背景，被告陳明良未能透過教育與政府教化之耳濡目染，培
    養深厚之民主素養，亦有不能盡予歸責其本身之處；且被告
    陳明良僅有國小畢業之程度，諒其應無充足之智識程度，得
    以熟知並理解其所為對於民主法治戕害之嚴重性，縱使知悉
    ，但宥於人情壓力，恐亦不知如何啟齒為婉拒，蓋行賄買票
    於我國行之有年，屢不能根絕，已形成選舉之次文化，地方
    基層選舉更因鄉民性情之質樸，彼此互動往來熱絡密切，選
    舉權人與候選人間亦多帶親誼故舊關係，互動上復較無疏遠
    距離，是對人情壓力之感受較為強烈，而不容易拒絕，由於
    不良之選風對於賄選之違法意識與羞恥感也相對薄弱，是行
    賄或受賄之可非難性自難與一般都會型或中央層級之選舉等
    價齊觀，況被告陳明良共同行賄之對象，經查獲者復僅有證
    人陳能成及林素燕二人，且均為其至親，賄賂之對價亦非甚
    高，對社會之具體危害及本件選舉之影響尚非至鉅，再其於
    本院審理時，已坦承犯行，深感悔意，倘宣告法定最低本刑
    即有期徒刑三年，無異失之過苛而不近情理，不免予人情輕
    法重之感，亦難謂符合罪刑相當性及比例原則，是其犯罪情
    狀相較於法定之重刑，在客觀上足以引起一般人之同情，情
    節堪值憫恕，爰就被告陳明良所犯部分依刑法第59條之規定
    ，酌量予以減輕其刑。至於本案另名被告莊秀英，其曾擔任
    村長，應具有相當之智識，為圖再次當選竟賄賂鄉里，害及
    民主選舉之公平與公正，與國家屢次加強宣導之勿買票政令
    有違，且係本件賄選主要出資支配角色，又已依公職人員選
    舉罷免法第99條第5 項前段之規定予以減輕其刑，是其犯罪
    之情狀，在客觀上並不足以引起一般同情，顯無可憫恕之情
    狀，自無再依刑法第59條規定減輕其刑之必要，附此敘明。
五、且按刑事審判旨在實現刑罰權之分配的正義，故法院對有罪
    被告之科刑，應符合罪刑相當之原則，使輕重得宜，罰當其
    罪，以契合社會之法律感情。此所以刑法第57條明定科刑時
    應審酌一切情狀，尤應注意該條所列10款事項以為科刑輕重
    之標準，並賦予法院裁量權。又如何量定其刑及是否宣告緩
    刑，固屬實體法上賦予法院得為自由裁量之事項，但此項裁
    量權之行使，並非得以任意或自由為之，仍應受一般法律原
    則之拘束，即必須符合所適用法律授權之目的，並受法律秩
    序之理念、法律感情及慣例等所規範。若違反比例原則、平
    等原則時，得認係濫用裁量權而為違法，此最高法院著有91
    年度臺上字第5295號判決要旨可供參照。爰審酌被告二人於
    本件案發前5 年內未有犯罪記錄，品行尚稱良好，然查選舉
    乃民主政治最重要之表徵，其攸關一國政治良窳甚鉅，而賄
    選為嚴重破壞民主機制之正常運作及選舉公平性之主要根源
    ，被告莊秀英參與選舉，並在選民託負下，得以直接參與及
    享受民主之成果，當深知此乃係吾國先民歷經數代人付出慘
    痛爭取之代價，始換得今日民主之根基，而村里長選舉，更
    是近年來民主意識深化下，參政權下放，擴大人民參與政治
    精神之展現，本應珍惜如此民主之幼苗，以求民主精神之正
    面價值得以向上發展，一清上位選舉之污穢，反不知守法維
    護乾淨選舉之公正性，明知賄選對民主政治最珍貴之選舉制
    度所造成嚴重破壞性，竟輕忽法紀，為求當選，竟未循正常
    方式，而對於有投票權人交付賄賂而為賄選之行為，嚴重破
    壞選舉之公正精神，干擾真正民意之呈現，所生損害難謂輕
    微，惟考量其行賄之對象不多，犯後又坦認犯行，已見悔意
    ，犯後態度尚佳，另考其犯罪之動機、方法、手段、智識程
    度等一切情狀，分別量處如主文所示之刑，並就被告陳明良
    部分定其應執行之刑，以示懲警。
六、又查，被告莊秀英前於79年間因故意犯罪受有期徒刑以上之
    宣告，執行完畢後，5 年以內未曾因故意犯罪受有期徒刑以
    上刑之宣告，而被告陳明良則未曾犯罪而受有期徒刑以上刑
    之宣告，有其等二人之臺灣高等法院被告前案紀錄表各1 份
    附卷可參，其等學歷均僅為國小畢業，教育程度非佳，且被
    告莊秀英先前曾為惠民村村長，其他並無職業，為求家庭生
    計希冀當選連任，而為本案，而被告陳明良年近70歲，此亦
    有其年籍資料可按，其涉犯本案，亦係宥於人情壓力所為，
    一時失慮，偶罹刑典，被告莊秀英、陳明良犯後均坦承犯行
    ，節省有限司法資源，是歷經此偵、審程序及罪刑宣告之教
    訓，當知所警惕，信無再犯之虞，本院因認其所受之宣告刑
    ，以暫不執行為適當，爰分別依刑法第74條第1 項第1 款、
    第2 款之規定，諭知如主文所示之緩刑期間。復考量被告二
    人以賄選方式牟求被告莊秀英當選，法治觀念較為淡薄，為
    使其能確實記取教訓，建立正確之法治觀念，認宜命其履行
    一定負擔，乃考量其身分、經濟狀況及犯罪情節，爰依刑法
    第74條第2 項第4 款之規定，命被告二人支付如主文所示金
    額之公益捐，以啟自新。
七、再按公職人員選舉罷免法第113 條第3 項規定：犯本章之罪
    或刑法分則第6 章之妨害投票罪，宣告有期徒刑以上之刑者
    ，並宣告褫奪公權。被告莊秀英、陳明良等人既因犯公職人
    員選舉罷免法第99條第1 項及刑法第143 條第1 項之罪而經
    論罪科處有期徒刑，自均應依據公職人員選舉罷免法第113
    條第3 項之規定及刑法第37條第2 項規定，分別宣告褫奪公
    權如主文所示，陳明良部分並依刑法第51條第8 款之規定，
    擇其中最長部分執行之。
八、沒收部分：
    另按公職人員選舉罷免法第99條第3 項規定：預備或用以行
    求期約或交付之賄賂，不問屬於犯人與否，沒收之。此項沒
    收為刑法第38條之特別規定，採絕對義務沒收主義，祇要係
    預備或用以行求期約或交付之賄賂，不論是否屬於被告所有
    或已否扣案，均應依法諭知沒收，法院並無自由裁量之餘地
    。但如其賄賂已交付予有投票權之人收受，因收受者係犯刑
    法第143 條第1 項之投票受賄罪，其所收受之賄賂應依同法
    條第2 項規定沒收之，如全部或一部不能沒收時，追徵其價
    額。故犯投票行賄罪者，其已交付之賄賂，苟該收受賄賂之
    有投票權人，復經檢察官依法起訴，法院為有罪判決時，固
    應依刑法第143 條第2 項之規定，於其對向共犯所犯投票受
    賄罪之從刑宣告沒收、追徵，而毋庸再依上開規定重複宣告
    沒收；惟若對向共犯（即收受賄賂者）所犯投票受賄罪嫌業
    經檢察官依刑事訴訟法第253 條規定為不起訴處分，或依同
    法第253 條之1 為緩起訴處分確定者，則收受賄賂之對向共
    犯既毋庸經法院審判，其所收受之賄賂即無從由法院依刑法
    第143 條第2 項之規定宣告沒收、追徵。雖刑事訴訟法第
    259 條之1 規定：檢察官依同法第253 條或第253 條之1 為
    不起訴或緩起訴之處分者，對供犯罪所用、供犯罪預備或因
    犯罪所得之物，以屬於被告者為限，「得」單獨聲請法院宣
    告沒收。惟其特別限制供犯罪所用、供犯罪預備或因犯罪所
    得之物，且必須屬於被告者為限，始「得」由檢察官聲請法
    院宣告沒收，係採相對義務沒收主義，與前揭公職人員選舉
    罷免法第99條第3 項規定「不問屬於犯人與否」均沒收之，
    其範圍並不相同。則檢察官是否依該條規定單獨聲請法院宣
    告沒收，仍有裁量權，若檢察官未依上述規定單獨聲請法院
    宣告沒收，則法院自仍應依公職人員選舉罷免法第99條第3
    項之規定，將犯投票行賄罪者所交付之賄賂，於投票行賄罪
    之本案予以宣告沒收，始符立法本旨（最高法院99年度台上
    字第6957、5835、4787、8236號判決參照）。查本件證人陳
    能成、林素燕所主動提出扣案之無患子潔淨露共2 瓶，因證
    人陳能成、林素燕所涉投票受賄罪之犯行，業經檢察官於10
    0 年8 月4 日另為緩起訴處分在案（見100 年選偵字第8號
    卷第34頁），且其等之緩起訴期間均為一年，緩起訴期間尚
    未屆滿，故上開扣案物品並未據檢察官依刑法第259 條之1
    之規定單獨聲請法院宣告沒收，此有臺灣彰化地方法院檢察
    署回函100 年9 月6 日彰檢文正100 選偵8 字第38939 號函
    文1 件可據（見本院卷），揆諸前開說明，自應依公職人員
    選舉罷免法第99條第3 項規定，不問屬於犯人與否，分別於
    被告莊秀英、陳明良所受罪刑宣告主文項下皆為沒收之諭知
    。至於被告陳明良處所扣得之無患子潔淨露1 瓶，係被告莊
    秀英對被告陳明良所交付之賄選物，然因已交付予有投票權
    之人收受，依前開說明，自應於被告陳明良所犯之投票受賄
    罪項下予以沒收。至於被告莊秀英住處所扣得之無患子潔淨
    露半瓶，係被告莊秀英購得以自用之物，而於王彩琴、陳家
    瑀住處所扣得之無患子潔淨露共2 瓶，均與本案之賄選犯行
    無關，均不另宣告沒收，附此敘明。
據上論斷，應依刑事訴訟法第299 條第1 項前段，公職人員選舉
罷免法第99條第1 項、第3 項、第5 項前段、第113 條第3 項，
刑法第11條、第28條、第143 條第1 項、第2 項、第59條、第37
條第2 項、第51條第5 款、第8 款、第74條第1 項第1 款、第2
款、第2 項第4 款，判決如主文。
本案經檢察官陳鼎文到庭執行職務。
中    華    民    國  100     年    9     月    21    日
                    刑事第六庭    審判長法官  葛永輝
                                  法      官  黃玉琪
                                  法      官  黃齡玉
以上正本證明與原本無異。
如不服本判決應於收受判決後10日內向本院提出上訴書狀，並應
敘述具體理由；其未敘述上訴理由者，應於上訴期間屆滿後20日
內向本院補提理由書（均須按他造當事人之人數附繕本）「切勿
逕送上級法院」。
中    華    民    國   100    年    9     月    21    日
                                      書記官  李噯靜
附錄本案論罪科刑法條全文：
公職人員選舉罷免法第99條
對於有投票權之人，行求期約或交付賄賂或其他不正利益，而約
其不行使投票權或為一定之行使者，處 3 年以上 10 年以下有
期徒刑，得併科新臺幣1 百萬元以上 1 千萬元以下罰金。
預備犯前項之罪者，處 1 年以下有期徒刑。
預備或用以行求期約或交付之賄賂，不問屬於犯人與否，沒收之
。
犯第 1 項或第 2 項之罪，於犯罪後六個月內自首者，減輕或免
除其刑；因而查獲候選人為正犯或共犯者，免除其刑。
犯第 1 項或第 2 項之罪，在偵查中自白者，減輕其刑；因而查
獲候選人為正犯或共犯者，減輕或免除其刑。